【裁判字號】    92,上易,228
【裁判日期】    920930
【裁判案由】    損害賠償
【裁判全文】
臺灣高等法院民事判決  九十二年度上易字第二二八號
    上  訴  人  乙○○
                丙○○
    共      同
    訴訟代理人  黃麗蓉律師
                林育鴻律師
    被  上訴人  甲○○
右當事人間損害賠償事件，上訴人對於中華民國九十一年十一月一日臺灣板橋地方法
院九十年度訴字第四六四號第一審判決提起上訴，本院於民國九十二年九月十六日言
詞辯論終結，判決如左：
    主    文
原判決關於駁回上訴人後開第二項之訴及其訴訟費用之裁判廢棄。
被上訴人應給付上訴人乙○○、丙○○各新臺幣壹佰玖拾萬壹仟陸佰壹拾元。
第一、二審訴訟費用由被上訴人負擔。
    事    實
甲、上訴人方面：
一、聲明：
  (一)原判決關於駁回上訴人後開第二項之訴部分廢棄。
  (二)被上訴人應自民國八十九年六月一日起至九十二年八月一日止，按月給付上訴人
    各新臺幣（下同）五萬元。
二、陳述：除與原判決記載相同者，茲引用之外，補稱：
  (一)上訴人與訴外人董家銘、董耀文、董耀煌、董建宏（下稱董家銘等四人）共有坐
    落臺北縣三峽鎮○○段二六三、二六四之一、之二、之一○、之一四號土地（下
    稱系爭土地），於八十七年六月一日至八十九年五月三十一日，以每月租金十萬
    元出租訴外人李建龍，被上訴人於八十九年四月二十二日，於其承租坐落同地段
    二六三之二號土地上如原判決附圖（下稱附圖）所示黑色部分傾倒廢土，妨害上
    訴人通行系爭土地，經原審判決被上訴人應將上開廢土清理完竣，回復瀝青柏油
    路面之狀態，惟被上訴人未自動履行，經上訴人聲請強制執行，於九十二年八月
    一日執行完畢。
  (二)系爭土地緊臨臺北縣三峽黃昏市場，每日傍晚人潮匯至，甚為繁榮，若非被上訴
    人傾倒廢土阻礙通行，系爭土地面積廣達千坪，可做為停車場使用外，尚可規劃
    攤位出租，以每日每個攤位三百元計算，每日租金收益可達萬元以上，詎因被上
    訴人傾倒土石妨礙通行，致系爭土地不能出租他人，被上訴人之不法行為與上訴
    人未能受有租金收益之損害，有相當因果關係，被上訴人應負侵權行為之損害賠
    償責任。
  (三)系爭二六三、二六四之二、二六四之一○號土地，八十六年申報地價每平方公尺
    依序為九千二百二十六元、九千二百一十六元、五千七百六十元；二六四之一號
    土地係自二六四之一○號土地分割，二六四之一四號土地則自二六四之一號土地
    分割而來，二六四之一、二六四之一四號土地申報地價皆與二六四之一○號土地
    同。
三、證據：除援用第一審所提證據外，補提上訴人共有土地相鄰狀況圖、地價謄本、
    照片、臺灣板橋地方法院（下稱板橋地院）九十二年五月二日九十二年度民執宇
    字第一二二三七號執行命令為證。
乙、被上訴人方面：
一、聲明：上訴駁回。
二、陳述：除與原判決記載相同者，茲引用之外，補稱：被上訴人係於李建龍不再承
    租系爭土地後，始在承租之二六三之二號土地上傾倒廢土，李建龍不續租與被上
    訴人傾倒廢土間無因果關係，上訴人不得請求被上訴人賠償無法出租系爭土地所
    受租金利益之損害。
三、證據：援用原審所提證據。
丙、本院依職權調閱臺灣板橋地方法院檢察署（下稱板橋地檢署）八十九年度偵字第
    一一七四二號甲○○妨害自由刑案歷審卷，並訊問證人李建龍。
    理    由
一、按第二審訴之變更或追加，非經他造同意，不得為之，但擴張或減縮應受判決事
    項之聲明者，不在此限，民事訴訟法第四百四十六條、第二百五十五條第一項第
    三款分別定有明文。上訴人於原審訴請被上訴人應給付上訴人各四十萬元及自八
    十九年十二月二十九日起至清償日止，按年息百分之五計算之利息，及自八十九
    年十二月二十二日起至廢土清除完竣日止，按月賠償上訴人各五萬元部分，經原
    審判決駁回後提起上訴，於本院審理時減縮求為判命被上訴人自八十九年六月一
    日起至九十二年八月一日止，按月給付上訴人各五萬元，核係減縮應受判決事項
    之聲明，依首揭說明，應予准許。
二、上訴人主張：伊等與訴外人董家銘等四人共有之系爭土地前側，與被上訴人於八
    十七年十二月二十五日向訴外人王爺公祭祀公業承租坐落同段二六三之一、二六
    三之二、二六四之六、二六四之七號土地（下稱被上訴人承租土地）相鄰，與十
    五米寬之臺北縣三峽鎮○○路相連，左側則以溝渠與黃昏市場相連後再接同鎮○
    ○路，右側臨三峽河堤防，後方與第三人所有之同段二六二、二六一之一號土地
    相連再接二十米之同鎮○○路之三峽大橋引道，系爭土地除利用被上訴人承租土
    地對外與愛國路相通外，無法接通其他公路為通常使用，依民法第七百八十七條
    第一項規定，有鄰地通行權之適用。詎被上訴人竟於八十九年四月二十二日起僱
    工載運廢土石傾倒在系爭二六三之二號土地上如附圖所示黑色部分，面積六平方
    公尺，妨害系爭土地之通行。上訴人乙○○自八十七年六月一日起至八十九年五
    月三十一日止，將系爭土地出租訴外人李建龍，每月租金十萬元，倘被上訴人不
    阻礙通行，伊等可將系爭土地繼續出租，預期獲有每月十萬元之租金利益。又董
    家銘等四人於起訴前將對被上訴人損害賠償債權讓與上訴人丙○○，且以九十年
    七月三日更正暨準備書狀送達被上訴人等情，依民法第七百八十七條第一項、第
    一百八十四條第一項前段規定，除原審判命被上訴人應將系爭二六三之二號土地
    上如附圖所示黑色部分之廢棄土石清理完竣，回復瀝青柏油路面之原有狀態，供
    上訴人通行外，並應自八十九年六月一日起至九十二年八月一日止，按月給付上
    訴人各五萬元之判決（被上訴人就原審判命清理廢棄土石清理，回復瀝青柏油路
    面供上訴人通行部分，未聲明不服）。
三、被上訴人則以：伊承租之系爭二六三之二號土地上如附圖所示黑色部分，因地面
    坑洞時常積水，致有機車騎士跌倒受傷，為安全考量始以土填平，惟伊另留有約
    一米多通道讓機車出入，可自由通行，且現場泥土已經壓平，其未阻止上訴人通
    行。又系爭土地之出入並非僅得通行系爭二六三之二號土地，可經系爭土地後方
    通過第三人土地，亦可從堤防旁邊接到介壽路，且系爭土地並未供正常使用，故
    伊倒土並未對上訴人造成損害，系爭土地之原承租人李建龍係因租金太高而未繼
    續承租，上訴人無法出租系爭土地，與伊傾倒廢土間無因果關係，不得請求伊賠
    償等語，資為抗辯。
四、查系爭土地為上訴人與訴外人董家銘等四人共有，其正前方，與被上訴人於八十
    七年十二月二十五日向訴外人王爺公祭祀公業承租土地相鄰，連通十五米之臺北
    縣三峽鎮○○路，左側以溝渠與黃昏市場相連後再接同鎮○○路，右側臨三峽河
    堤防，後方與第三人所有之同段二六二、二六一之一號土地相連再接二十米之同
    鎮○○路之三峽大橋引道。被上訴人於八十九年四月二十二日起僱工載運廢土石
    傾倒在系爭二六三之二號土地上如附圖所示黑色部分，面積六平方公尺，被上訴
    人傾倒廢土石之行為，經本院九十年度上易字第七八五號刑事判決判處拘役五十
    日確定。上訴人乙○○自八十七年六月一日起至八十九年五月三十一日止，將系
    爭土地出租訴外人李建龍，每月租金十萬元。又董家銘等四人於起訴前將對被上
    訴人損害賠償債權讓與上訴人丙○○，且以九十年七月三日更正暨準備書狀送達
    被上訴人，上訴人持原判決聲請假執行強制執行，業於九十二年八月一日將上開
    廢土石清理完竣等事實，為兩造所不爭，並有上訴人提出土地租賃契約書、土地
    登記謄本、板橋地檢署八十九年度偵字第一一七四二號起訴書、本院九十年度上
    易字第七八五號刑事判決、臺北縣三峽鎮地籍圖謄本、照片、臺北縣樹林地政事
    務所土地複丈成果圖、債權讓與契約書、圖面及說明、板橋地院執行命令附卷足
    憑（原審附民字卷第四至七頁、訴字卷第二九至三一、四三、五一至五九、八九
    、九一至一○一、一○四、一二五、一三五至一四一、二二三、二四四至二四九
    頁、本院卷第五六至五八、八○、八一、九二至九四頁），並經原審勘驗現場，
    製有勘驗筆錄在卷可稽（見原審訴字卷第六四、二三六至二三八頁），且經本院
    依職權調閱板橋地檢署八十九年度偵字第一一七四二號刑事案歷審卷核對無訛，
    堪信為真。雖證人李建龍證稱：伊與上訴人乙○○訂立卷附租賃契約，租約上寫
    四筆土地，．．．出租該土地本來是要作為停車用，租約寫一年，可能有續約一
    年，但是正確時間伊不記得，伊前後總共租兩年，每月租金十萬元，承租是做為
    免費停車場，．．．方便顧客停車，．．．後來因成本考慮及市場後面有一個比
    較小的土地約三百坪，只需租金兩萬多元，所以伊沒有續租系爭土地改租那邊，
    ．．．伊當時向上訴人租土地的出入口是原審卷第一二五頁的照片，伊有重新整
    理鋪柏油，如照片的樣子，印象中承租期間被上訴人並沒有在他租的土地上倒土
    ，所以伊租到最後一天路都可以使用，．．．當時被上訴人沒有干擾通行，．．
    ．被上訴人倒土是在伊沒有租以後才倒．．．，否則伊不可能給上訴人五月份（
    指八十九年）租金等語（見本院卷第六七至六九頁），與被上訴人自承八十九年
    四月二十二日傾倒土石，自該日後系爭土地應無法利用該二六三之二號土地對外
    連繫之事實不符。查依上訴人提出之證人李建龍承租系爭土地之土地租賃契約書
    記載，租期自八十七年六月一日起至八十八年五月三十一日止（見原審附民字卷
    第四、五頁），計一年，據李建龍證稱其共租賃二年，則該租期應於八十九年五
    月三十一日屆滿，惟被上訴人自承李建龍於同年四月以前即向他人承租土地，在
    四月之前即未使用系爭土地，伊始倒土等語（見本院卷第九七頁），參以李建龍
    證述伊於承租使用期間並無因該二六三之二號土地遭傾倒廢土石致未能通行情事
    ，堪認證人李建龍或因時日相隔久遠，記憶模糊，所稱系爭土地至租期屆滿之八
    十九年五月三十一日均未因該二六三之二號土地遭傾倒廢土石乙節，尚與事實有
    間，證人李建龍於被上訴人遭傾倒廢土石之八十九年四月二十二日以前即未使用
    系爭土地供停車使用，堪以認定。
五、上訴人主張：被上訴人上開傾倒廢土石之行為，妨害系爭土地之通行，致伊等自
    八十七年六月一日起至廢土清理完竣日之九十二年八月一日止，每人每月受有相
    當於租金五萬元之損害等語，惟為被上訴人所否認，並以前開情詞抗辯。經查：
  (一)原判決理由謂：系爭土地正前方約與被告承租土地平行（應係相鄰），相連通十
    五米愛國路，左側係以溝渠與黃昏市場相連後再接中華路，右側為臨大漢溪（目
    前稱三峽河）之堤防，後方與第三人所有上開二六二、二六一之一號土地相連再
    接二十米復興路引道（兩側各有五米人行步道，目前稱接介壽路之三峽大橋引道
    ）等情，經審酌系爭土地四周，一側為黃昏市場阻隔，無法與臺北縣三峽鎮○○
    路相通，一側與大漢溪相鄰，一側與第三人所有土地相鄰，須通行該第三人所有
    土地始得至臺北縣三峽鎮○○路，一側則與被上訴人承租土地相鄰，須通行被上
    訴人承租土地始得至臺北縣三峽鎮○○路等現場情形，認系爭土地顯然與公路隔
    離而無適宜之聯絡。再查，系爭土地地目為田，面積總計為三千四百五十平方公
    尺，現為空地，衡諸一般社會通念及供作耕種之使用收益目的，顯然欠缺適宜通
    道以供農耕機械之相關車輛進出使用，而確有不能為通常使用之情形。是以，上
    訴人應已具備必要通行權之要件，而有通行周圍土地以至公路之權利，堪予認定
    。而被上訴人既屬系爭土地之周圍土地之承租人，自負有容忍上訴人通行之義務
    。被上訴人雖辯稱：系爭土地之出入並不只二六三之二號土地上如附圖所示黑色
    部分，其自後方通過第三人土地，亦可從堤防旁邊接到介壽路等語，惟按有通行
    權人，應於通行之必要範圍內，擇其周圍地損害最少之處所及方法為之，民法第
    七百八十七條第二項定有明文，經審酌上訴人主張通行之二六三之二號土地上通
    道面積僅六平方公尺，即可對外與巷道相接，且該通道係屬被上訴人承租土地上
    用以供他人設攤後所餘通路，原即鋪有柏油路面供作通行，可容行人及一般自用
    小客車進出，反觀系爭土地另一側，須經過第三人所有之上開二六二、二六一之
    一號土地，始得與公路聯絡，其距離明顯較遠，因通行使用之面積亦顯然較多，
    是上訴人請求依原有通道即利用二六三之二號土地上如附圖所示黑色部分，六平
    方公尺之土地通行，並未逾必要之程度，堪認係鄰地損害最少之處所之方法為之
    ，且被上訴人於八十九年四月二十二日起僱工強行將載運廢土及石頭傾倒在二六
    三之二號土地如附圖所示黑色部分，致嚴重妨害上訴人共有土地之通行，其以此
    強暴方式，妨害上訴人使用土地之所有權及通行權事實，業經本院九十年度上易
    字第七八五號刑事判決判處被上訴人拘役五十日確定，被上訴人雖辯稱其因地面
    坑洞，時常積水，致有機車跌倒受傷，為安全起見，才用土填平，其另留有約一
    米多通道讓機車出入云云，惟參諸偵查案卷所附被上訴人傾倒土石當天之現場照
    片，可知其傾倒之廢土明顯高於地表甚多，已形成不規則之沙丘，而使一般機、
    汽車無法進出，足認被上訴人之意非在填平坑洞，其為辯詞，顯非可採，被上訴
    人故意不法侵害上訴人依民法第七百八十七條規定之袋地所有人之通行權，亦即
    土地所有權，應依民法第二百十三條第一項規定，負回復原狀之義務．．．等語
    ，判命被上訴人應將二六三之二號土地上如附圖所示黑色部分，面積六平方公尺
    之廢棄土石清理完竣，回復瀝青柏油路面之原有狀態，供上訴人通行。被上訴人
    就此部分原判決，於本院言詞辯論終結前，並未聲明不服，該部分已告確定，被
    上訴人於本院審理時復辯稱：伊承租之二六三之二號土地上如附圖所示黑色部分
    ，因地面坑洞時常積水，致有機車騎士跌倒受傷，為安全考量始以土填平，惟伊
    另留有約一米多通道讓機車出入，可自由通行，且現場泥土已經壓平，其未阻止
    上訴人通行。又系爭土地之出入並非僅得通行系爭二六三之二號土地，可經系爭
    土地後方通過第三人土地，亦可從堤防旁邊接到介壽路，且系爭土地並未供正常
    使用，故伊倒土並未對上訴人造成損害云云，殊非可採。
  (二)按因故意或過失，不法侵害他人之權利者，負損害賠償責任；負損害賠償責任者
    ，除法律另有規定或契約另有訂定外，應回復他方損害發生前之原狀；損害賠償
    ，除法律另有規定或契約另有訂定外，應以填補債權人所受損害及所失利益為限
    。而依通常情形，或依已定之計劃設備，或其他特別情事，可得預定之利益，視
    為所失利益，民法第一百八十四條第一項前段、第二百十三條第一項、第二百十
    六條第一項、第二百十六條第二項分別定有明文。被上訴人於八十九年四月二十
    二日傾倒廢土石在系爭二六三之二號土地，妨害上訴人及訴外人董家銘等四人之
    通行，業如前述，係故意不法侵害彼等之袋地所有人之通行權，又董家銘等四人
    於起訴前業將對被上訴人損害賠償債權讓與上訴人丙○○，且已通知被上訴人如
    前述，則上訴人訴請被上訴人賠償自證人李建龍承租系爭土地期滿之八十九年六
    月一日起至系爭二六三之二號土地上之廢土石經假執行清理完畢之九十二年八月
    一日止所受之損害，自應准許。雖證人李建龍復證稱：伊承租系爭土地是做為免
    費停車場，供旁邊市場出租攤位方便顧客停車使用，．．．後來因成本考慮及市
    場後面有一個比較小的土地約三百坪，只需租金兩萬多元，所以伊改租那邊，因
    向上訴人租的土地約一千坪，平日僅停車約三分之一左右．．等語（見本院卷第
    六八頁），足證證人李建龍於前開租期屆滿後未續租系爭土地，係因成本考量，
    尚與被上訴人嗣後傾倒廢土石無關，惟上訴人及董家銘等四人非不得將該土地出
    租他人收取租金，依前開規定，自受有所失利益之損害。查系爭土地地目雖為田
    地，非屬城市地方之建築基地，惟其因鄰近土地供出租攤販作為市場使用而經上
    訴人出租供市集停車場之用，具商業利用價值，應非不得類推適用土地法第一百
    零五條準用同法第九十七條之規定，以不超過土地申報總價額年息百分之十為限
    ，作為上訴人損害賠償數額之計算。又所謂土地之總價額，係指土地所有人依土
    地法所申報之地價即法定地價，此於平均地權條例施行區域，係指地政機關舉辦
    規定地價或重新規定地價時，土地所有人在公告申報期間內自行申報之地價，土
    地法施行法第二十五條、平均地權條例第十六條分別定有明文。查系爭二六四之
    一號土地係八十八年一月七日自二六四之一○號土地分割，二六四之一四號土地
    亦同時自二六四之一號土地分割而來，故二六四之一號、之一四號土地八十六年
    申報地價應與二六四之一○號土地相同，有上訴人提出土地登記謄本及地價謄本
    附卷可稽（見原審訴字卷第九一至一○一頁、本院卷第六○至六四頁），系爭二
    六三、二六四之一、之二、之一○、之一四號土地坐落臺北縣三峽鎮，面積依序
    為一四六三平方公尺、七二一平方公尺、五三七平方公尺、五八○平方公尺、一
    四九平方公尺，八十六年申報地價每平方公尺依序為九千二百二十六元、五千七
    百六十元、九千二百十六元、五千七百六十元、五千七百六十元；八十九年申報
    地價每平方公尺依序為九千五百九十四元、九千八百零二．四元、九千五百八十
    四元、五千六百元、五千六百元，有上訴人提出之地價謄本可稽，本院審酌系爭
    土地位於臺北縣板橋市○○路、愛國路、中華路附近，地處三峽黃昏市場易聚集
    人潮以經營商業處，交通及生活機能均屬便利，有上訴人提出之附圖及照片在卷
    可資佐證（見本院卷第五三、五六、五七、八○、八一頁），參酌上訴人前曾出
    租訴外人李建龍供作停車場使用，每月租金十萬元等情，認本件被上訴人所受損
    害，應以系爭土地申報總價額年息百分之五計算為相當。又系爭二六三之二號土
    地上之廢土石，經上訴人聲請假執行於九十二年八月一日清理完畢，業如前述，
    是上訴人自八十九年六月一日起至九十二年八月一日止，因被上訴人前開傾倒廢
    土石行為所受損害計算方式為：八十九年五月一日至八十九年六月三十日每月損
    害為十一萬一千九百四十三元｛計算方式：（9226×1463＋5760×721＋9216×
    537＋5760×580＋5760×149）×5％÷12＝111943，小數點以下四捨五入）；八
    十九年七月一日起至九十二年八月一日止，每月之損害為十二萬六千三百八十六
    元｛計算方式：（9594×1463＋9802.4×721＋9584×537＋5600×580＋5600 ×
    149）×5％÷12＝126386，小數點以下四捨五入｝。上訴人乙○○就系爭土地之
    應有部分為二分之一，上訴人丙○○受讓訴外人董家銘等四人之損害賠償債權後
    ，亦有等同應有部分二分之一之權利，上訴人對於被上訴人之侵權行為每月各受
    有超過五萬元之損害（111943÷2＝55972，126386÷2＝63193，小數點以下四捨
    五入），則上訴人訴請被上訴人分別給付自八十九年六月一日起至九十二年八月
    一日止，每月各按五萬元計算損害，各為一百九十萬一千六百十三元｛50000×
    （7＋12＋12＋7＋1÷31）＝0000000，小數點以下四捨五入），尚無不合，應予
    准許。
六、從而，上訴人依侵權行為之法律關係請求被上訴人各給付自八十九年六月一日起
    至九十二年八月一日止，每月各五萬元損害，計各為一百九十萬一千六百十三元
    ，為有理由，應予准許。原審就上開應准許部分，為上訴人敗訴判決，尚有未洽
    ，上訴意旨求予廢棄改判，為有理由，爰由本院廢棄改判如主文第一、二項所示
    。
七、兩造其餘攻擊防禦方法，核與判決結果不生影響，不予一一證述，附此敘明。
八、據上論結，本件上訴為有理由。依民事訴訟法第四百五十條、第七十八條，判決
    如主文。
中      華      民      國      九十二    年      九      月    三十    日
                                民事第五庭
                                    審判長法  官  黃  熙  嫣
                                          法  官  鄭  傑  夫
                                          法  官  黃  雅  惠
正本係照原本作成。
如不服本判決，應於收受送達後二十日內向本院提出上訴書狀，其未表明上訴理由者
，應於提出上訴後二十日內向本院補提理由書狀（均須按他造當事人之人數附繕本）
上訴時應提出委任律師或具有律師資格之人之委任狀；委任有律師資格者，另應附具
律師資格證書及釋明委任人與受任人有民事訴訟法第四百六十六條之一第一項但書或
第二項（詳附註）所定關係之釋明文書影本。
中      華      民      國    九十二    年      十      月      二      日
                                          書記官  徐  淑  琴
附註：
民事訴訟法第四百六十六條之一（第一項、第二項）：
對於第二審判決上訴，上訴人應委任律師為訴訟代理人。但上訴人或其他法定代理人
具有律師資格者，不在此限。
上訴人之配偶、三親等內之血親、二親等內之姻親，或上訴人為法人、中央或地方機
關時，其所屬專任人員具有律師資格並經法院認為適當者，亦得為第三審訴訟代理人
。


司法院資訊處製作；財團法人民間司法改革基金會備份。
